臺灣臺中地方法院刑事判決　　　　　　100年度訴緝字第113號
公　訴　人　臺灣臺中地方法院檢察署檢察官
被　　　告　李阿坤
上列被告因偽造文書等案件，經檢察官提起公訴（88年度偵字第
19199號、88年度偵字第19200號、88年度偵字第19201號），被
告於準備程序中就被訴事實為有罪之陳述，由本院合議庭裁定改
以簡式審判程序審理，判決如下：
    主  文
李阿坤共同行使偽造私文書，足以生損害於他人，累犯，處有期
徒刑肆月，如易科罰金，以銀元參佰元即新台幣玖佰元折算壹日
。如附表2所示「在職證明書」及「服務證明書」上「景圓設計
裝璜有限公司」之印文各壹枚，合計貳枚，負責人「邱桂蘭」之
印文各壹枚，共計貳枚，及如附表1所示偽造之「李阿坤」86年
度各類所得扣繳暨免扣繳憑單壹份，均沒收。
    事  實
一、李阿坤前曾因恐嚇等案件，經法院判處應執行有期徒刑1年8
    月確定，甫於民國83年1月7日執行完畢。詎仍未澈底悔改，
    於87年6月間，因急需現金週轉，適見址設臺中市○○路○
    段81號6樓Ｃ室之中福興業有限公司（下稱中福公司）在報
    章所刊登之代辦信用貸款廣告，遂與名為「廖子淇」之中福
    公司業務員取得聯繫洽談借貸事宜。中福公司對外雖以銷售
    靈骨塔為經營之業務，惟實際上係經營代洽信用貸款業務。
    中福公司業務員「廖子淇」為能從中牟取佣金，李阿坤為能
    順利貸得款項，兩人遂共同基於行使偽造私文書、特種文書
    及為自己不法所有之犯意聯絡，由李阿坤其提供個人之年籍
    資料，再由「廖子淇」於不詳時間，在不詳地點，偽造如附
    表1所示內容之各類所得暨免扣繳憑單第三聯即收執聯（下
    稱扣繳憑單），並偽造如附表2所示之服務單位及扣繳義務
    人（即公司負責人）之印章後，蓋用於附表2所示之「在職
    證明書」及「服務證明書」上，表示李阿坤在「景圓設計裝
    璜有限公司」擔任主任一職，且每年薪資所得為新臺幣（下
    同）73萬5千8百元。李阿坤明知上開扣繳憑單、服務（在職
    ）證明書均屬偽造之文書，竟仍於87年6月6日，在臺中市第
    十一信用合作社（下稱十一信）專門委員黃達政前往中福公
    司核辦對保時，提出據以行使而向十一信辦理「歡心理財」
    免保人消費性貸款新台幣（下同）30萬元，致十一信陷於錯
    誤，誤認李阿坤之還款能力，如數貸予上開金額，足以生損
    害於如附表1所示之申報單位、扣繳義務人、十一信審核貸
    款之正確性。李阿坤於取得30萬元之貸款後，尚需向中福公
    司購買納骨塔位（每塔位約12萬元），及由中福公司扣除保
    險金、入股金及借款利息等後，實得之金額僅約16萬元左右
    。嗣於88年1月27日，警方在臺中市○○路○段81號6樓查獲
    中福公司涉嫌違反公司法，再至臺中市第十一信用合作社扣
    取借款人之擔保放款保管書件資料袋（共1211袋），始獲悉
    上情。
二、案經臺中縣警察局烏日分局報請臺灣臺中地方法院檢察署檢
    察官偵查起訴。
    理  由
一、上開犯罪事實，業據被告李阿坤於本院行準備程序及審理時
    坦承不諱，核與證人黃達政於臺灣臺中地方法院檢察署88年
    度偵字第7515號違反公司法案件偵查中及本件偵查時證稱：
    借款人在對保時，才現場蓋上私章，表示他們所提出之資料
    真實，借款人當時都拿著扣繳憑單及在職證明正本出來，讓
    伊等與影本核對相符後，才由他們自己或中福公司的人員蓋
    章在其上等語相符（見臺灣臺中地方法院檢察署88年度偵字
    第19199號偵查卷第40、44頁），並有扣案如附表1、2所示
    所示之扣繳憑單、在職證明書及服務證明書、臺中市第十一
    信用合作社歡心理財免保人消費性貸款借款申請書、臺中市
    第十一信用合作社消費性個人信用等級評定表等在卷可稽，
    被告自白當與事實相符而可採信。本件事證明確，被告犯行
    洵堪認定，應予依法論科。
二、新舊法之比較：按行為後法律有變更者，適用行為時之法律
    。但行為後之法律有利於行為人者，適用最有利於行為人之
    法律，刑法第2條第1項定有明文。查被告行為後，刑法及刑
    法施行法業於94年2月2日經總統以華總一義字第0940001490
    1號令修正公布，並於95年7月1日施行。是以：
  (一)修正後刑法第33條第 5款規定「罰金：新臺幣一千元以上，
    以百元計算之」；與修正前刑法第33條第 5款規定「罰金：
    一元以上」不同。比較新舊法結果，以舊法較有利於被告，
    故依刑法第2條第1項前段規定，本案關於刑法第339條第1項
    詐欺罪之法定刑罰金部分，自應適用行為時之法律即修正前
    刑法第33條第5款規定決定其罰金部分之法定刑。
  (二)關於刑法第339條第1項詐欺罪之法定刑為罰金之「提高標準
    」之新舊法適用問題。因被告行為後，刑法施行法第1條之1
    於95年6月14日修正公布增訂。修正增訂之刑法施行法第1條
    之1規定：「中華民國94年1月 7日刑法修正施行後（按指95
    年7月1日），刑法分則編所定罰金之貨幣單位為新臺幣。94
    年1月7日刑法修正時，刑法分則編未修正之條文定有罰金者
    ，自94年1月7日刑法修正施行後，就其所定數額提高為30倍
    。但72年6月26日到94年1月7日新增或修正之條文，就其所
    定數額提高為3倍」，查本件被告所犯刑法第339條第1項詐
    欺罪之法定刑有罰金刑，且為刑法分則編未修正之條文而定
    有罰金刑者，依刑法施行法第1條之1，自應就罰金數額提高
    為30倍。而被告本件所犯之上開詐欺罪，於刑法施行法第1
    條之1修正增訂前，其貨幣單位為銀元，罰金刑之提高標準
    應適用罰金罰鍰提高標準條例第1條之規定「依法律應處罰
    金、罰鍰者，就其原定數額得提高為2倍至10倍」，而再依
    現行法規所定貨幣單位折算新臺幣條例第2條規定：「現行
    法規所定金額之貨幣單位為圓、銀元或元者，以新臺幣元之
    3倍折算之」。如換算為新臺幣，則上開條文之法定刑罰金
    刑部分，亦應提高30倍，是其關於法定刑為罰金部分之提高
    標準，「新舊法均無不利之情形」，本案關於刑法第339條
    第1項之詐欺罪之法定刑罰金提高標準部分，自應適用裁判
    時之法律即刑法施行法第1條之1之規定（最高法院96年度台
    上字第827、1136號判決意旨參照）。
  (三)再修正前刑法第28條規定：「二人以上共同『實施』犯罪之
    行為者，皆為正犯。」；修正後同條則規定為：「二人以上
    共同『實行』犯罪之行為者，皆為正犯。」，而將「實施」
    修正為「實行」，而所謂「實施」，涵蓋陰謀、預備、著手
    及實行之概念在內，範圍較廣；而所謂「實行」，則著重於
    直接從事構成犯罪事實之行為，其範圍較狹，是新法共同正
    犯之範圍縮小，排除陰謀犯、預備犯之共同正犯，照是新舊
    法對共同正犯之規定固有修正，惟本件經適用新舊法結果均
    屬共犯，比較新舊法對被告而言應無有利、不利問題，爰依
    裁判時之法律適用刑法第28條之規定。
  (四)修正前刑法第55條牽連犯之規定，依修正後刑法業已修正公
    布刪除，則被告之犯行，因行為後新法業已刪除牽連犯之規
    定，此刪除雖非犯罪構成要件之變更，但顯已影響行為人刑
    罰之法律效果，自屬法律有變更，依新法第2條第1項規定，
    比較新、舊法結果，仍應適用較有利於被告之行為時法律即
    舊法論以牽連犯（最高法院95年第 8次刑事庭會議決議參照
    ）。
  (五)被告行為後，刑法第41條歷經2次修正公布，其中90年1月10
    日修正公布前之刑法第41條係規定：「犯最重本刑為 3年以
    下有期徒刑以下之刑之罪，而受6月以下有期徒刑或拘役之
    宣告，因身體、教育、職業或家庭之關係，執行顯有困難者
    ，得以1元以上3元以下折算1日，易科罰金。」（即被告李
    阿坤之行為時法），則被告所犯行使偽造私文書及詐欺取財
    罪，最重法定本刑皆為5年以下有期徒刑，依當時刑法第41
    條之規定，均無諭知易科罰金之機會。惟該次修正後刑法第
    41條第1項前段則規定：「犯最重本刑5年以下有期徒刑以下
    之刑之罪，而受6個月以下有期徒刑或拘役之宣告，因身體
    、教育、職業、家庭之關係或其他正當事由，執行顯有困難
    者，得以1元以上3元以下折算1日，易科罰金。」（即被告
    李阿坤之中間時法），再依當時易科罰金折算標準，修正前
    罰金罰鍰提高標準條例第2條（現已刪除）規定，就其原定
    數額提高為100倍折算1日。則依中間時法，本件被告之易科
    罰金折算標準，如以銀元300元折算1日，經折算為新臺幣後
    ，應以新臺幣900元折算為一日。惟本次（即94年2月2日修
    正公布，並於95年7月1日施行）之修正後刑法第41條第1項
    前段則規定：「犯最重本刑為5年以下有期徒刑以下之刑之
    罪，而受6個月以下有期徒刑或拘役之宣告者，得以新臺幣1
    千元、2千元或3千元折算1日，易科罰金。」（即被告之裁
    判時法），顯已提高折算罰金之數額。被告所犯係得易科罰
    金之罪，如經諭知得易科罰金之刑度，經比較修正前後行為
    時法、中間時法及裁判時法關於易科罰金折算標準，應以本
    次修正前之規定（即90年1月10日修正公布之刑法第41條第1
    項前段）較有利於被告。
三、查扣繳憑單係刑法第210條所稱之私文書；服務證明書及員
    工職務證明書則屬同法第212條關於服務之特種文書。被告
    原不符辦理信用貸款之條件，竟意圖為自己不法所有，以行
    使偽造扣繳憑單及服務（在職）證明書之詐騙方式向十一信
    申請貸款，致十一信誤認其條件符合而准其貸款之申請並交
    付所貸予之款項，自足以生損害於如附表所示之申報單位（
    服務單位）、扣繳義務人（負責人）及十一信審核貸款之正
    確性。是核被告所為，係犯刑法第216條、第210條之行使偽
    造私文書、同法第216條、第212條之行使偽造特種文書罪及
    同法第339條第1項之詐欺取財罪。被告詐欺取財部分犯行，
    雖公訴人於論罪欄漏引刑法第339條第1項，惟於起訴事實既
    已敘及，自在公訴人起訴之範圍內，本院應得併予審酌，附
    此敘明。被告與「廖子淇」之承辦業務員間，就行使偽造私
    文書、特種文書及詐欺取財部分均有犯意之聯絡與行為之分
    擔，為共同正犯。被告同時地行使偽造私文書及行使偽造特
    種文書，係一行為觸犯數罪名，為想像競合犯，應從較重之
    行使偽造私文書罪處斷。又被告所犯上開行使偽造私文書與
    詐欺取財罪間，有方法、結果之牽連關係，為牽連犯，應依
    修正前刑法第55條後段之規定，從一重之行使偽造私文書罪
    處斷。被告前曾因恐嚇等案件，經法院判處應執行有期徒刑
    1年8月確定，甫於83年1月7日執行完畢，有臺灣高等法院被
    告前案紀錄表1件在卷可考，其於有期徒刑執行完畢後，5年
    內再故意犯本件有期徒刑以上之罪，是為累犯，應依修正後
    刑法第47條第1項之規定加重其刑。爰審酌被告素行欠佳，
    僅因急需現金週轉，為使銀行核准貸款，竟不惜以行使偽造
    私文書、特種文書及詐欺之方式，破壞社會金融交易安全及
    秩序，所生危害非淺，惟念及被告係因經濟困窘，始出此下
    策，且社會歷練不足，遭業務員利用等一切情狀，量處如主
    文所示之刑，並諭知易科罰金之折算標準。
四、扣案如附表1所示內容之扣繳憑單，經被告持向十一信辦理
    貸款申請後，除影本留存於十一信外，正本均已返還中福公
    司或被告，此觀之前開扣繳憑單上亦載有「本影本與正本相
    符，如有不實願負法律責任」等字樣即明，是該等扣繳憑單
    正本既係被告所有，且供為本件犯罪所用之物，雖未扣案，
    但不能證明業已滅失，爰依刑法第38條第1項第2款之規定，
    宣告沒收之。至如附表2所示之在職證明書及服務證明書，
    業因行使交付予十一信申請貸款，不復屬被告所有，其上偽
    造之服務單位「景圓設計裝璜有限公司」印文及偽造之負責
    人「邱桂蘭」印文，不問屬於犯人與否，均應依刑法第219
    條之規定宣告沒收之。
五、又被告犯罪時間雖在96年4月24日以前，惟中華民國96年罪
    犯減刑條例第5條規定：「本條例施行前，經通緝而未於中
    華民國96年12月31日以前自動歸案接受偵查、審判或執行者
    ，不得依本條例減刑。」，查該條例係於96年7月16日施行
    ，而被告於91年5月3日經本院發布通緝，迄於100年4月8日
    為警緝獲始歸案，有本院91年中院嘉刑緝字第551號通緝書1
    份及桃園縣政府警察局楊梅分局通緝案件移送書1份附卷可
    稽，則依上開規定，自不得予以減刑，併此敘明。
據上論斷，應依刑事訴訟法第273條之1第1項、第299條第1項前
段，刑法第2條第1項、第28條、第216條、第210條、第212條、
第339條第1項、第55條、第47條第1項，修正前刑法第55條後段
、第41條第1項前段，刑法第219條、第38條第1項第2款，刑法施
行法第1條之1，修正前罰金罰鍰提高標準條例第2條，判決如主
文。
中    華    民    國    100    年    5    月    18    日
                  刑事第八庭    法  官  張智雄
以上正本證明與原本無異。
如不服本判決應於收受送達後10日內向本院提出上訴書狀，並應
敘述具體理由；其未敘述上訴理由者，應於上訴期間屆滿後20日
內向本院補提理由書（均須按他造當事人之人數附繕本）「切勿
逕送上級法院」。
                                書記官  黃舜民
中    華    民    國    100    年    5    月    18    日
附錄論罪法條：
中華民國刑法第216條
（行使偽造變造或登載不實之文書罪）
行使第 210 條至第 215 條之文書者，依偽造、變造文書或登載
不實事項或使登載不實事項之規定處斷。
中華民國刑法第210條
（偽造變造私文書罪）
偽造、變造私文書，足以生損害於公眾或他人者，處 5 年以下
有期徒刑。
中華民國刑法第212條
（偽造變造特種文書罪）
偽造、變造護照、旅券、免許證、特許證及關於品行、能力服務
或其他相類之證書、介紹書，足以生損害於公眾或他人者，處 1
年以下有期徒刑、拘役或 3 百元以下罰金。
中華民國刑法第339條
（普通詐欺罪）
意圖為自己或第三人不法之所有，以詐術使人將本人或第三人之
物交付者，處 5 年以下有期徒刑、拘役或科或併科 1 千元以下
罰金。
以前項方法得財產上不法之利益或使第三人得之者，亦同。
前二項之未遂犯罰之。
附表1（扣繳憑單）：
┌─────┬────┬────┬──┬──────┬───┐
│所得人姓名│給付總額│扣繳稅額│年度│ 申 報 單 位│扣  繳│
│          │新台幣  │        │    │            │義務人│
├─────┼────┼────┼──┼──────┼───┤
│李 阿 坤  │735800元│44148元 │86  │景圓設計裝璜│邱桂蘭│
│          │        │        │    │有限公司    │      │
└─────┴────┴────┴──┴──────┴───┘
  附表2（員工職務證明書及服務證明書）：
┌──────┬─────┬───────┬───┬──────┬──────┐
│ 文書種類   │ 所任職位 │    服務單位  │負責人│製作日期    │應沒收之物  │
│            │          │              │      │            │            │
├──────┼─────┼───────┼───┼──────┼──────┤
│在職證明書  │主    任  │景圓設計裝璜有│邱桂蘭│87年6月3日  │「景圓設計裝│
│            │          │限公司        │      │            │璜有限公司」│
│            │          │              │      │            │印文壹枚、「│
│            │          │              │      │            │邱桂蘭」印文│
│            │          │              │      │            │壹枚        │
├──────┼─────┼───────┼───┼──────┼──────┤
│服務證明書  │主    任  │景圓設計裝璜有│邱桂蘭│87年6月3日  │「景圓設計裝│
│            │          │限公司        │      │            │璜有限公司」│
│            │          │              │      │            │印文壹枚、「│
│            │          │              │      │            │邱桂蘭」印文│
│            │          │              │      │            │壹枚        │
└──────┴─────┴───────┴───┴──────┴──────┘